最高法院刑事判決　　　　　　九十四年度台上字第五三八０號
　　上　訴　人　甲○○
　　選任辯護人　薛西全律師
　　　　　　　　利美利律師
上列上訴人因違反槍砲彈藥刀械管制條例案件，不服台灣高等法
院台南分院中華民國九十一年七月二十四日第二審更審判決（九
十一年度上更(一)字第三００號，起訴案號：台灣台南地方法院檢
察署八十八年度偵字第九九三五、一０九六五號），提起上訴，
本院判決如下：
    主  文
原判決關於甲○○部分撤銷，發回台灣高等法院台南分院。
    理  由
本件原判決認定：江信義（已判刑確定）基於製造槍管及子彈之
概括犯意，於民國八十八年二、三月起，先後攜帶槍管及子彈樣
品，前往嘉義市○○路七二二巷一號天祥精機廠與上訴人甲○○
商談製造具殺傷力之槍管及子彈事宜，二人遂基於共同犯意之聯
絡，雙方約定以每支槍管新台幣（下同）七百元、每顆子彈六十
五元之代價製造，惟上訴人因部分零件無法製造，乃分別另委由
不知情之柯金俊、鄭堯文、洪進昌車製，至八十八年五月十四日
上訴人將尚未組裝之彈頭、彈殼共二千餘發交予江信義，由其自
行填裝火藥。江信義又於八十八年七月二十五日，前往天祥精機
廠委託上訴人製造槍管一百支。嗣於八十八年八月八日下午三時
三十分許，江信義在台南市○○街一０八巷口欲交給葉俊良子彈
、槍管時為警當場查獲，並扣得具有殺傷力之子彈五十顆（送鑑
驗時已試射十七顆）、槍管半成品六支。經江信義自白，供出上
開子彈、槍管來源，並於八十八年八月九日下午一時許，帶同警
員佯裝欲向上訴人購買槍管，在嘉義市○○路七二二巷口查獲上
訴人，於其身上起出扣得槍管一支（經鑑驗結果屬試驗性產品，
實用效果不高，認為非屬槍枝或彈藥之主要組成零件），復於嘉
義市○○路四五巷六一號柯金俊工廠內，扣得槍管半成品一百支
。另於八十八年八月十日晚上九時許，在嘉義市○○○路三０五
巷一之八號七樓之六江信義租屋處，扣得其所有之彈頭八百五十
顆、彈殼八百五十顆（以上彈頭、彈殼經鑑驗結果認係土製金屬
彈頭、彈殼，非屬槍枝或彈藥之主要組成零件）、底火一百二十
粒（經鑑驗結果認係玩具槍用底火片，非屬槍枝或彈藥之主要組
成零件）、底火墊片一盒（經鑑驗結果認係土製底火墊片，非屬
槍枝或彈藥之主要組成零件）、火藥二盒（分別為四公克及十一
公克），及其所有供製造子彈合成工具一組。再於八十八年十一
月八日，在嘉義縣水上鄉回歸村北回歸線標誌內，查扣江信義放
置之彈頭一千零六十個、彈殼一千八百顆（以上彈頭、彈殼經鑑
驗結果認係遊戲槍枝使用之彈殼，非屬槍枝或彈藥之主要組成零
件）等情。因而撤銷第一審關於上訴人部分之判決，改判仍論處
其共同連續未經許可製造槍砲之主要組成零件未遂罪刑，固非無
見。
惟查：(一)、有罪判決書所記載之犯罪事實，為論罪科刑適用法律
之基礎，故凡與適用法令有關之重要事項，必須詳加認定，明確
記載，然後於理由內明認定犯罪事實所憑之證據及理由，始足
為適用法令之依據。原判決認上訴人與江信義牽連共犯製造子彈
既遂罪，然事實欄僅認定記載江信義與上訴人基於共同犯意聯絡
，雙方約定以每支槍管七百元、每顆子彈六十五元之代價製造，
上訴人因部分零件無法製造，乃分別委由不知情之柯金俊、鄭堯
文、洪進昌車製，至八十八年五月十四日上訴人將尚未組裝之彈
頭、彈殼共二千餘發交予江信義，由其自行填裝火藥。嗣於八十
八年八月八日下午三時三十分許，江信義在台南市○○街一０八
巷口欲交給葉俊良子彈、槍管時為警當場查獲，扣得具有殺傷力
之子彈五十顆等情。並未認定上訴人交付尚未組裝之彈頭、彈殼
予江信義後，江信義有自行裝填火藥組裝完成子彈之行為，亦未
認定查扣之五十顆子彈係上訴人或江信義裝填火藥所製造完成，
自不足為適用法律論以製造子彈既遂罪之依據，已有可議。(二)、
審理事實之法院，對於案內與待證事實有重要關係，而屬依法應
予調查之證據，如未依法調查或雖已調查而未調查明白，即與證
據未經調查無異，如率行判決，其判決當然為違背法令。又證據
之證明力，固屬於法院判斷之自由，但不得違背經驗法則，如其
判斷存有疑竇，則在釐清前，尚難遽採為被告有利或不利之認定
。(1)上訴人一再辯稱案發時，警員問伊有無製作槍彈零件，伊答
稱：「沒有」。警員復提示點煙器、銅接頭、銅管、攪拌器等物
，再訊問是否為伊所製造，伊答稱：「是的」。警方卻在筆錄上
為不實之記載謂：「（問：當場查獲何物？）當場查獲乙枝半成
品槍管」、「（問：你與江信義從事槍械買賣前後有幾次？）前
後共有四次」。嗣伊在檢察官復訊時稱：「實在」，並非指上訴
人確有製造槍彈之情形，而係指有代工點煙器、攪拌器及臭氧機
器零件之意，否則何以當檢察官引用警詢筆錄中「子彈」、「彈
殼」等字樣訊問時，伊即答稱：「之前我不知情」等語。又共同
被告江信義於原審供稱：「（問：你在檢察官講你在警詢所說都
事實，是否？）當初我是這樣講，但是警詢筆錄我是這樣說確實
是要做點煙器、攪拌器及臭氧機器的零件，但胡國基（警員）跟
我說點煙器就是槍管，所以筆錄用槍管及彈頭寫下去，要我順著
他們的意做，這樣就會沒有事情」云云（原審法院上更1 字卷第
一三九頁）。則警詢筆錄之內容是否真實，仍非無疑，實情如何
？非不能勘驗警訊時之錄音帶予以釐清，原審未予調查釐清，遽
採前開警詢筆錄為上訴人論罪之證據，尚嫌速斷。(2)江信義於警
訊時供稱：「（問：甲○○是否知道你要製造槍管、子彈？）知
道，因那種東西形狀一看便知是槍管及子彈。」（台灣台南地方
法院檢察署八十八年度偵字第九九三五號偵查卷第八十五頁正面
）；於第一審審理時供稱：「（問：有無告知（上訴人）成品之
名稱及為槍彈的零件？）沒有告知名稱，只詢問能否製作。而看
過即知道是槍彈的零件。」、「將塑膠槍管切作兩半的物品交給
他，讓他將這兩段物品組合起來，就是槍管的形狀，我沒有告訴
他是什麼，我只說這個可以做成點煙器，但我認為他做出來後就
會知道我要他作的是槍管。」等語。上訴人則辯稱：「我做出來
的東西與江信義提供的模型其材質及樣式均相同。」等語（第一
審卷第一宗第一一０頁、第一審卷第三宗第六十八、六十九頁）
。又原判決理由一之(十三)說明以卷附法務部調查局（）陸（三）
字第88095007號鑑定通知書記載之鑑定結果：「照片二送件槍管
成品壹支，由外型觀察幾近完成，惟可能祇是試驗性產品，實用
效果並不高。」認自上訴人身上查扣所謂槍管成品係一枝，在四
周鑽了許多孔，不可能再成為具有效用之槍管，非屬槍砲之主要
組成零件，如果無訛，該成品是否為上訴人所製作或係江信義委
託上訴人製作時所交付之樣品？茍係江信義委託製造之樣品，上
訴人主觀上亦認江信義託其製作遭查扣之所謂半成品，係供製造
該項成品之用，則該成品既經鑑驗非構成槍砲零件之槍管，能否
謂查扣之半成品可製成槍管，遽認上訴人參與製造槍管，而令負
刑責？上訴人辯稱不知受託製作槍砲之零件，無犯罪之故意，是
否全然無據，亦非無疑。實情如何？原審未詳加究明釐清，遽予
判決，其審理亦有未盡。(三)、按違禁物，始得依刑法第三十八條
第一項第一款之規定宣告沒收，原判決既認上訴人未經許可製造
槍砲之主要組成零件未遂，並於理由二、說明八十八年八月八日
扣案之槍管半成品六支及八十八年八月九日扣案之槍管半成品一
百支，經送調查局鑑定結果，其中槍管半成品完成後，為槍砲彈
藥刀械管制條例中槍枝之主要組成零件，有該局八十九年十一月
九日（）陸（三）字第88095007號鑑定通知書在卷足證，其製
造尚未完成，為未遂犯云云。則既尚未製造完成，是否亦屬槍砲
主要組成零件之槍管，而得認係違禁物，尚非無疑，原判決遽予
適用刑法第三十八條第一項第一款宣告沒收，而未予說明其法定
之理由，尚有欠洽。上訴意旨指摘原判決不當，尚非全無理由，
應認仍有撤銷發回更審之原因。至原判決不另為無罪之諭知部分
，基於審判不可分之原則併予發回，附此明。
據上論結，應依刑事訴訟法第三百九十七條、第四百零一條，判
決如主文。
中　　華　　民　　國　九十四　年　　九　　月　二十九　日
                      最高法院刑事第十庭
                          審判長法官  陳　正　庸
                                法官  賴　忠　星
                                法官  王　居　財
                                法官  林　開　任
                                法官  林　立　華
      本件正本證明與原本無異
                                      書  記  官
中　　華　　民　　國　九十四　年　　十　　月　　七　　日
                                                   Ｒ
